【裁判字號】    98,訴,274
【裁判日期】    980918
【裁判案由】    租佃爭議
【裁判全文】
臺灣臺南地方法院民事判決               98年度訴字第274號
原      告  甲○○
訴訟代理人  林祈福律師
被      告  郭毓饒即祭祀公業郭光傳管理人
上列當事人間租佃爭議事件，本院於民國98年9月4日言詞辯論終
結，判決如下：
    主  文
確認兩造就被告所有坐落臺南縣麻豆鎮○○○段如復丈成果圖所
示：編號382之3a其中面積2,536平方公尺，編號382之10a、面積
14平方公尺，合計2,550平方公尺之土地上，有三七五耕地租約
法律關係存在。
被告應協同原告就前項三七五耕地租約訂立書面並向臺南縣麻豆
鎮公所為訂立登記及續訂登記。
訴訟費用新台幣肆仟陸佰貳拾元由被告負擔。
    事實及理由
一、按確認法律關係之訴，非原告有即受確認判決之法律上利益
    者，不得提起之，民事訴訟法第247條第1項前段定有明文。
    所謂即受確認判決之法律上利益，係指因法律關係之存否不
    明確，致原告在私法上之地位有受侵害之危險，而此項危險
    得以對於被告之確認判決除去之者而言，故確認法律關係成
    立或不成立之訴，苟具備前開要件，即得謂有即受確認判決
    之法律上利益，最高法院42年台上字第1031號判例可資參照
    。查本件原告主張兩造間就被告所有臺南縣麻豆鎮○○○段
    382之3及同段382之10地號土地內面積2550平方公尺之土地
    （下稱系爭耕地）有租賃關係存在，於民國79年以前未訂立
    書面租約，79年以後始訂立書面租約，應有耕地三七五減租
    條例之適用。而被告否認兩造間於90年1月1日訂立之「耕地
    委託經營契約書」係耕地三七五租約，並訴請返還系爭耕地
    ，且原告據本院93年度訴字第1077號及臺灣高等法院臺南分
    院95年度上字第85號民事判決請求被告訂立書面租約，並向
    臺南現麻豆鎮公所（下稱麻豆鎮公所）辦理訂立及續訂登記
    ，亦為被告拒絕且否認兩造間就系爭耕地成立耕地三七五租
    約，足見兩造間就系爭耕地成立之租賃關係是否為耕地三七
    五租約，即有不明確之情形，致使原告在私法上之法律地位
    有受侵害之危險，且此種不確定之狀態得以對被告之確認判
    決除去之，故應認本件原告有即受確認判決之法律上利益，
    符合上述提起確認訴訟之要件，合先敘明。
二、原告起訴主張：
  (一)兩造間就系爭耕地在79年以前未訂立書面租約，自79年始訂
    立名稱為耕地委託經營契約之書面契約，惟因被告否認兩造
    耕地租約係耕地三七五租約關係，並訴請返還土地，該事件
    業經本院93年度訴字第1077號及臺灣高等法院臺南分院95年
    度上字第85號民事判決認定兩造間就系爭耕地為耕地三七五
    租約關係，判決駁回被告敗訴確定。
  (二)詎原告執前開確定判決請求被告協同訂立書面之耕地租賃契
    約，並向麻豆鎮公所辦理耕地租約之訂立及續訂登記，均為
    被告拒絕。而原告之法律上地位因被告否認系委託經營契約
    有三七五減租條例之適用且拒絕履行前揭確定判決，處於不
    安定之狀態而有受侵害之危險，且此不安定之狀態得以對被
    告之確認判決加以除去，為此爰依民事訴訟法第247條之規
    定提起本訴。
  (三)並聲明：
    1.確認兩造就被告所有坐落臺南縣麻豆鎮○○○段如復丈成
      果圖所示：編號382之3a其中面積2,536平方公尺，編號
      382之10a、面積14平方公尺，合計2,550平方公尺之土地
      上，有三七五耕地租約法律關係存在。
    2.被告應協同原告就前項三七五耕地租約訂立書面並向臺南
      縣麻豆鎮公所為訂立登記及續訂登記。
  (四)對被告抗辯所為之陳述：
    1.兩造間之土地租賃係屬耕地租約，並於農業發展條例於89
      年1月4日修正公布前即已存在，兩造於其法定租約期限未
      屆滿前，雖又簽立新的租約，但其目的係在繼續雙方之租
      賃關係，並單純沿用舊例而為，難認已合意排除「耕地三
      七五減租條例」之適用，此與農業發展條例第20條第1項
      原則上係以該條例修正公布後始訂立新租約，而成立新租
      賃關係之情形有別，亦非農業發展條例第五條 （舊法）之
      委託經營關係，業經本院93年度訴字第1077號及臺灣高等
      法院臺南分院95年上字第85號確定判決認定在案，準此兩
      造間就系爭土地係三七五耕地租約法律關係，被告應受前
      揭判決之拘束，惟被告猶執陳述答辯，依法無據，洵無可
      採。
    2.被告主張已通知原告限至99年4月30日止結束委託經營關
      係收回土地云云，既與前項所述兩造為三七五耕地租約關
      係不符，即難認有理。
三、被告則以下列情詞置辯，並請求駁回原告之訴：
  (一)系爭耕地自38年6月16日起與原佃農郭毓明訂有三七五耕地
    租約，至79年間因郭毓明欠租2年以上，又身亡，絕無續約
    ，已逕行註銷收回在案。
  (二)原告於79年12月1日與被告祭祀公業當時之管理人郭銘泉，
    訂立租期自80年1月1日起至83年12月31日止之耕地委託經營
    契約書，並經麻豆鎮公所79年12月27日所農字第11560號
    函核備在案。而依89年1月4日修正後之農業發展條例第20條
    第3項後段之規定，該條例修正施行前之委託經營書面契約
    ，並不適用耕地三七五減租條例之規定。因此，本院93年度
    訴字第1077號判決及臺灣高等法院臺南分院95年度上字第85
    號民事判決認訂系爭耕地租約為耕地三七五減租條例之耕地
    租約，而有該條例之適用，應屬枉法裁判。
  (三)被告附帶依農業發展條例第5條之規定，向原告通知限至99
    年4月30日止結束委託經營關係，無償收回其土地。
四、得心證之理由：
  (一)原告主張兩造間就系爭耕地在79年以前未訂立書面租約，自
    79年始訂立名稱為耕地委託經營契約之書面契約，惟因被告
    否認兩造耕地租約係耕地三七五租約關係，並訴請返還土地
    ，該事件業經本院93年度訴字第1077號及臺灣高等法院臺南
    分院95年度上字第85號民事判決認定兩造間就系爭耕地為耕
    地三七五租約關係，判決駁回被告敗訴確定等語，業據提出
    本院93年度訴字第1077號及臺灣高等法院臺南分院95年度上
    字第85號民事判決，以及確定證明書為證（見本院卷第52-5
    9、61-67頁），且經本院調取該事件卷宗全卷核閱無訛，固
    被告辯稱上開判決為枉法裁判，然被告並未對該確定判決提
    起再審以推翻該確定判決認定之事實（見本院卷第95頁），
    即空言該確定判決為枉法裁判，自屬無據。
  (二)按確定判決之理由雖無既判力，然法院於判決理由中，就訴
    訟標的以外當事人主張之重要爭點，本於當事人辯論之結果
    已為判斷時，其對此重要爭點所為之判斷，除有顯然違背法
    令之情形，或當事人已提出新訴訟資料，足以推翻原判斷之
    情形外，應解為在同一當事人間就該重要爭點所提起之訴訟
    ，法院及當事人就該已經法院判斷之重要爭點法律關係，皆
    不得任作相反之判斷或主張，始符訴訟程序上之誠信原則，
    最高法院著有93年度台上字第129號判決意旨足參。而依該
    判決意旨，爭點效之適用要件有六：須為前案當事人主張
    之重要爭點。當事人就此重要爭點已為積極之攻擊防禦。
    法院就此重要爭點亦為判斷。前後訴訟兩造須為同一當
    事人。前案判決無顯然違背法令之情形。當事人未提出
    新訴訟資料以推翻原判斷。本院以上開各該要件檢視本院93
    年度訴字第1077號及臺灣高等法院臺南分院95年度上字第85
    號民事判決，就兩造間就系爭耕地是否成立耕地三七五租約
    一事有無爭點效之適用。經本院調閱臺灣高等法院臺南分院
    95年上字第85號卷宗，兩造均於該事件中各自提出書狀以及
    於準備程序及言詞辯論程序中針對「兩造間就系爭耕地是否
    成立耕地三七五租約」此一爭點為爭執，有各該書狀及準備
    程序、言詞辯論筆錄附於該卷可稽，且於該事件中，法院於
    該判決理由認定：「兩造間之土地租賃既屬耕地租約，並於
    農業發展條例於89年1月4日修正公布前即已存在，兩造於其
    法定租約期限未屆滿前，雖又簽立新的租約，但其目的係在
    繼續雙方之租賃關係，並單純沿用舊例而為，難認已合意排
    除「耕地三七五減租條例」之適用，此與農業發展條例第20
    條第1項原則上係以該條例修正公布後始訂立新租約，而成
    立新租賃關係之情形有別。又耕地三七五減租條例第五條所
    設六年租期之限制，係強制規定，兩造間於92年1月1日所成
    立不定期限耕地租約，既無耕地三七五減租條例第17條第1
    項所列各款事由（即承租人歿後無繼承人、或有棄耕、欠租
    二年、非因不可抗力繼續一年不耕、經編定或變更為非耕地
    等情形），則至少非於6年之租期屆滿後，自不生使租賃關
    係消滅之問題。」等語。因此，前揭另案確定判決，既已詳
    敘其認定事實之依據及憑以認定之理由，核無顯然違背法令
    之處，本件就「兩造間就系爭耕地是否成立耕地三七五租約
    」此一爭點，自不得背於臺灣高等法院臺南分院95年上字第
    85號返還土地事件之認定，而應認定兩造間就系爭耕地成立
    耕地三七五租約。
  (三)至被告辯稱其依農業發展條例第5條之規定，向原告通知限
    至99年4月30日止結束委託經營關係，無償收回其土地等語
    ，惟查，兩造間就系爭耕地既係成立耕地三七五租約，被告
    自不得依農業發展條例第5條之規定結束委託經營關係，是
    被告此部分之辯詞，應無可採。
  (四)又按耕地租佃期間，不得少於6年；其原約定租期超過6年者
    ，依其原約定；本條例施行後，耕地租約應一律以書面為之
    ；租約之訂立、變更、終止或換訂，應由出租人會同承租人
    申請登記，耕地三七五減租條例第5條、第6條分別定有明文
    。而兩造間就系爭耕地有三七五耕地租約存在，業如上述，
    則原告請求被告應就系爭耕地上之租約訂立三七五耕地書面
    租約並向臺南縣麻豆鎮公所為訂立登記及續訂登記，自屬有
    據。
  (五)綜上所述，原告請求確認兩造就被告所有坐落臺南縣麻豆鎮
    ○○○段如復丈成果圖所示：編號382之3a其中面積2,536平
    方公尺，編號382之10a、面積14平方公尺，合計2,550平方
    公尺之土地上，有三七五耕地租約法律關係存在，及被告應
    協同原告就前項三七五耕地租約訂立書面並向臺南縣麻豆鎮
    公所為訂立登記及續訂登記，為有理由，應予准許。
五、另按法院為終局判決時，應依職權為訴訟費用之裁判，民事
    訴訟法第87條第1項定有明文，參酌同法第91條第1項規定法
    院未於訴訟費用之裁判確定其費用額者，第一審受訴法院於
    該裁判有執行力後，應依聲請以裁定確定之之立法意旨，法
    院於終局判決時可一併確定其費用額為原則，僅未一併確定
    費用額時，始例外於判決有執行力後，依聲請確定之。故本
    院自得於本件判決時，一併確定兩造應負擔之訴訟費用額。
    經本院審酌原告之聲明為有理由，認訴訟費用新台幣（下同
    ）4,620元（包括證人旅費500元由被告先行墊付、複丈費
    4,120元由原告先行墊付，合計4,620元）應由被告負擔，爰
    依職權酌定如主文第3項所示。
六、本件事證已臻明確，兩造其餘攻擊防禦方法及舉證，經本院
    審酌後認與本件判決結果均不生任何影響，爰不逐一論列，
    附此敘明。
七、據上論結，本件原告之訴為有理由，依民事訴訟法第78條、
    第87條第1項，判決如主文。
中    華    民    國    98    年    9    月    18     日
                  民事第一庭    法  官  林福來
以上正本證明與原本無異。
如對本判決上訴，須於判決送達後20日內向本院提出上訴狀。
中    華    民    國    98    年    9    月    18     日
                                書記官  吳俊達


司法院資訊處製作；財團法人民間司法改革基金會備份。
